臺灣士林地方法院民事判決　　　　　　　93年度訴字第1346號
原　　　告　財政部國有財產局臺灣北區辦事處
法定代理人　丙○○
訴訟代理人　乙○○
被　　　告　甲○○
上列當事人間請求返還房屋事件，本院於民國94年3 月16日言詞
辯論終結，判決如下：
    主  文
被告應將坐落臺北市○○區市○段3 小段509 地號之土地，及其
上臺北市○○區市○段3 小段479 建號，門牌號碼臺北市○○○
路220 巷15弄3 號之房屋，遷讓交還原告。
被告應給付原告新臺幣伍拾萬仟佰壹拾陸元，及自民國94年
1 月9 日起至清償日止，按年息百分之五計算之利息，並自民國
93年11月1 日起至遷讓返還前項所示房地之日止，按月給付原告
以新臺幣壹萬壹仟肆佰拾玖元計算之損害金。
訴訟費用由被告負擔。
本判決於原告以新臺幣壹佰萬元為被告供擔保或提存後，得假執
行。
    事實及理由
一、原告起訴主張：
（一）臺北市○○區市○段3 小段509 地號之土地，及其上同小
      段479 建號，門牌號碼臺北市○○○路220 巷15弄3 號之
      房屋（下稱「系爭房地」）係原告經營管理之國有房地，
      被告曾向原告承租系爭房地，原約定租金額為每月新臺幣
      （下同）11,440元。被告積欠86年7 月至90年2 月之租金
      ，且租賃契約亦於90年12月31日到期，且兩造間有排除民
      法第451 條適用之特別約定，兩造租賃關係已經消滅，被
      告自應負遷讓返還租賃物之義務，且原告為所有權人，亦
      得依民法第767 條請求被告返還系爭房地。惟被告於契約
      終止後，雖無法律上權源，仍繼續占有使用系爭房地，受
      有未支付對價而使用之利益，並致原告受有損害，依民法
      第179 條不當得利之法律關係，被告應返還其所受利益予
      原告。爰依租賃物返還請求權、所有物返還請求權及不當
      得利之法律關係，聲明請求判決：(1)被告應遷讓返還系爭
      房地予原告。(2)被告應給付原告503,316 元，及自起訴狀
      繕本送達翌日起至清償日止，按年息5%計算之利息，並自
      93年11月1 日起至遷讓返還系爭房地之日止，按月給付原
      告以11,439元計算之損害金。(3)原告願供擔保，請准宣告
      假執行。
二、被告則辯稱：對原告主張之事實均不爭執，但被告沒有錢繳
    納租金，也沒有其他地方可供居住。並聲明請求判決：原告
    之訴駁回。
三、得心證的理由：
（一）原告主張之事實，業據提出土地登記謄本、建物登記謄本
      、國有房地租賃契約書、終止租約函、占用國有土地補償
      金計算表、房屋課稅現值等件為證（本院士林簡易庭93年
      度士簡字第1250號卷宗，第9 頁至第16頁參照），且為被
      告所不爭執（本院卷第29頁至第30頁），應堪信為真實。
      被告雖辯稱伊無錢繳納租金，亦無法搬遷至他處云云，惟
      尚不能據以阻止原告依法行使其所有人及出租人之權利，
      其抗辯洵無足取。
（二）原告請求遷讓返還系爭房地部分：
      按租賃定有期限者，其租賃關係於期限屆滿時消滅，民法
      第450 條第1 項定有明文，如無同法第451 條所定視為以
      不定期限繼續契約情事，依同法第455 條規定，承租人應
      於租期屆滿時返還租賃物（最高法院69年台上第4001號判
      例意旨參照）。經查：兩造間租賃契約之租期已於90年12
      月31日屆滿，且依兩造契約第2 條關於：「租賃屆滿時，
      租賃關係即行終止，出租機關不另通知，承租人如有意願
      續租，應於租期屆滿前3 個月，申請換約續租，其有欠租
      者，應先繳清，逾期未換約者，即為無意續租。」之約定
      （本院93年士簡字第1250號卷，第11頁參照），亦堪認有
      阻卻民法第451 條關於租賃契約默示更新之效力（最高法
      院55年臺上字第276 號判例參照），則依前開說明，原告
      於租賃契約因期限屆滿而消滅後，依租賃物返還請求權，
      請求承租人即被告遷讓返還系爭房地，自屬有據，應予准
      許。又原告請求返還租賃物部分既經准許，其併依民法第
      767 條請求返還所有物部分，即無庸審究，附此敘明。
（三）原告請求被告給付金錢部分：
  １、原告請求被告給付90年3 月至90年12月租金部分：
      按承租人應依約定日期，支付租金，民法第439 條定有明
      文。本件兩造約定之租金額為11,440元，被告自86年7 月
      起即積欠租金，原告僅請求被告給付自90年3 月起至90年
      12月租賃關係消滅時止之租金，既未逾其得請求之範圍，
      自有理由，其金額共計114,400 元。
      ＊計算式：11,440（元）x 10（月）=114,400（元）
　２、原告請求被告給付91年1 月至93年10月相當租金之損害賠
      償部分：
      按無法律上之原因而受利益，致他人受損害者，應返還其
      利益，民法第179 條前段定有明文，又無權占有他人土地
      ，可能獲致相當於租金之利益，並致他人受有相當於租金
      之損害，此為社會通常之觀念（最高法院61年度臺上字第
      1695號判例參照）。本件被告自91年1 月1 日即租約屆滿
      翌日起，仍繼續占有使用系爭房地，其占有使用即無合法
      權源，自係無法律上原因，獲有相當於租金之利益，並致
      原告受有相當於租金之損害。又按城市地方房屋之租金，
      以不超過土地及其建築物申報總價額年息百分之十為限，
      土地法第97條第1 項定有明文，本件兩造租賃關係存續期
      間，其租金之計算標準為土地申報地價年息5%，及房屋課
      稅現值年息10% ，該租金額之約定並未逾土地法第97條之
      1 之法定租金上限，自堪採為計算被告不當得利數額之標
      準。該部分金額共計388,960 元。
      ＊計算式：
       a.被告每月應給付之損害金：
         57,100（申報地價）x 47（平方公尺）x5% /12=11,182
         30,900（房屋課稅現值） x 10% / 12=258
         11,182+258=11,440
       b.自91年1 月至93年10月，共計34個月之租金總額：
         11,440 x34=388,960
 ３、綜上，被告應給付原告自90年3 月起至93年10月止之租金
      及損害金共計503,360 元（114,400+388,960=503,360）
      ，原告請求被告如數給付，應予准許。
  ４、原告請求被告自93年11月起至遷讓返還系爭房地予原告之
      日止，按月給付11,439元，其請求未逾前開損害金（即每
      月11,440元）之計算標準，原告該部分之請求，亦應准許
      。
（四）綜上，原告請求被告遷讓返還系爭房地，並請求被告給付
      原告503,316 元，及自起訴狀繕本送達翌日即94年1 月9
      日起至清償日止，按年息5%計算之利息，並自93年11月1
      日起至遷讓返還系爭房地之日止，按月給付原告以11,439
      元計算之損害金，均有理由，應予准許。
（五）原告陳明願供擔保，聲請宣告假執行，核無不合，爰酌定
      相當擔保金額予以准許。
四、本件事證已臻明確，兩造其餘主張舉證及攻擊防禦方法，經
    審酌與本件判決結果不生影響，爰不一一論述，併此敘明。
五、據上論結，本件原告之訴為有理由，依民事訴訟法第78條、
    第390條第2項，判決如主文。
中　　華　　民　　國　　94　　年　　3 　　月　　30　　日
                  民事第二庭  法  官  王怡雯
以上正本證明與原本無異。
如對本判決上訴，應於判決送達後20日內向本院提出上訴狀。
中　　華　　民　　國　　94　　年　　4 　　月　　6 　　日
                              書記官  陳秀玲
